【裁判字號】    88,簡上,64
【裁判日期】    890605
【裁判案由】    確認本票債權不存在
【裁判全文】
臺灣宜蘭地方法院民事判決  八十八年度簡上字第六十四號
    上  訴  人  乙○○○
    被上訴人    甲○○
右當事人間請求確認本票債權不存在事件，上訴人對於中華民國八十八年八月三十一
日本院羅東簡易庭八十八年度羅簡字第一一四號第一審簡易判決提起上訴，本院判決
如左
：
    主  文
上訴駁回。
第二審訴訟費用由上訴人負擔。
    事  實
甲、上訴人方面：
  一、聲明：（一）、原判決關於確認如附表所示之本票債權於新台幣（下同）二十
      一萬元以內存在之部分廢棄；（二）、前開廢棄部分，確認如附表所示之本票
      債權於二十一萬元範圍以內不存在。
  二、陳述：除與原審判決書所載者相同茲予引用外，補稱：上訴人對於其所參加之
      合會之應繳交會款，均按月交予朱闕提琴，此為雙方所不爭執。原判決認為朱
      闕提琴僅為上訴人之代理人，故朱闕提琴未將會款交予被上訴人，上訴人與被
      上訴人間之債之關係仍未消滅。唯察，朱闕提琴非僅惟上訴人之代理人，其亦
      係被上訴人之代理人。被上訴人之合會係委託朱闕提琴招攬，其會款亦委託朱
      闕提琴所收取，故朱闕提琴未將會款交予被上訴人時，被上訴人亦對朱闕提琴
      提出詐欺告訴，足證朱闕提琴係受受被上訴人之委任而為其代理人。又朱闕提
      琴之行為係屬雙方代理，其雖為法律原則所不許，但若經本人許諾或專為履行
      債務者，亦為有效。另朱闕提琴從招攬合會至收取會款，均係表明代被上訴人
      為之，被上訴人亦讓上訴人加入合會並並領取會款，從未有反對之表示，此亦
      足以構成表見代理。故上訴人將應繳之會款交予朱闕提琴時，即對被上訴人發
      生效力，朱闕提琴是否有再將款項交予被上訴人，係朱闕提琴與被上訴人間之
      債權債務關係，應與上訴人無涉。
  三、證據：援用原審之立證方法並請求傳訊證人林劉春桃。
乙、被上訴人方面：
  一、聲明：駁回上訴。
  二、陳述：除與原審判決書所載者相同茲予引用外，補稱：朱闕提琴僅係被上訴人
      之朋友而已。八十四年十月起，上訴人就未付錢，被上訴人叫朱闕提琴帶伊去
      找上訴人收會錢，但朱闕提琴不帶伊去。朱闕提琴並說林秀琴的會錢比較難收
      。
  三、證據：援用原審之立證方法並補提合會會員名單影本一件。
丙、本院依職權調閱台灣宜蘭地方法院八十八年訴字第一九九號刑事卷宗。
    理  由
一、本件上訴人起訴主張上訴人經由訴外人朱闕提琴介紹參加被上訴人所招集之民間
    互助會，每會新台幣（下同）一萬元，共計六十會，自開標後，每月會款均經由
    朱闕提琴交付會款予被上訴人。嗣上訴人於民國（下同）八十三年一月二十日得
    標後，被上訴人於交付得標會款時，要求上訴人簽發如附表所示面額四十一萬元
    ，到期日八十六年六月二十日之本票一紙，以資作為上訴人尚未繳納會款之擔保
    。上訴人自入會開始迄該合會到期屆滿，均按期將會款交由訴外人朱闕提琴轉交
    被上訴人，其中二十萬元部分已由被上訴人收受，其餘二十一萬元，則遭訴外人
    朱闕提琴侵占，因訴外人朱闕提琴係雙方代理，被上訴人對上訴人之本票債權四
    十一萬應以消滅，爰起訴請求確認前開票據債權不存在（其中二十萬元部分經原
    審確認不存在，未據被上訴人上訴聲明不服，已告確定）。被上訴人則以訴外人
    朱闕提琴並非其代理人，其侵占上訴人所託交之二十一萬元，因未為被上訴人所
    受領，應對被上訴人不生債權消滅之效力等語置辯。
二、經查，本件上訴人主張其開立如附表所示本票一紙，以資擔保所應繳交之死會會
    錢四十一萬元，上訴人自八十三年二月二十日起至八十四年九月二十日止，每月
    均按期將會款一萬元交由訴外人朱闕提琴轉交被上訴人收受，共計二十萬元；另
    上訴人雖自八十四年十月二十日起，亦按期將會款託交訴外人朱闕提琴，共計二
    十一萬元，詎遭訴外人朱闕提琴侵占之事實，為被上訴人所不爭執，並有本票影
    本、互助會會員名單影本各一件為證，原告之上前開主張應值信實。本件之爭點
    ，乃係訴外人朱闕提琴是否為被上訴人之代理人，上訴人交由訴外人朱闕提琴之
    四十一萬元，除其中二十萬元已實際交由被上訴人收受者外，其餘由訴外人朱闕
    提琴侵占之二十一萬元，是否亦已生債務消滅之效力。
三、按當事人主張有利於己之事實者，就其事實有舉證之責任，為民事訴訟法第二百
    七十七條前段所明定。又依債務本旨，向債權人或其他有受領權人為清償，經其
    受領者，債之關係消滅，為民法第三百零九條第一項明文規定。本件兩造爭執之
    待證事實為訴外人朱闕提琴是否為被上訴人之代理人，亦即訴外人是否為系爭債
    務之受領權人。此一待證事實，包括訴外人是否為被上訴人之代理人及系爭債務
    已否清償之事實，依前開民事訴訟法條文所推導之為實務所採行之法律特別要件
    說之理論，本件待證事實，既為權利消滅抗辯相關事實，又為有利上訴人之事實
    ，自應由上訴人負舉證責任。經查，被上訴人就訴外人朱闕提琴為其代理人之事
    實，予以否認。上訴人雖稱其繳交會款四十一期，共四十一萬元，均託訴外人朱
    闕提琴轉交，其中二十一萬元雖遭訴外人侵占，惟就此，被上訴人已對訴外人提
    起詐欺告訴，且訴外人朱闕提琴無論招攬合會或收取會款，均係表明代理被上訴
    人為之；而被上訴人亦不曾為反對之意思表示，則訴外人朱闕提琴之行為亦足該
    當表見代理；並以證人林劉春桃為證據方法，以佐實其說。惟查，證人林劉春桃
    固到院證述上訴人託其交會錢與訴外人朱闕提琴之事實，但於訴外人朱闕提琴是
    否為被上訴人之代理權人之待證事實，證人林劉春桃之證詞則與之無甚關聯，難
    以據以確認。另被上訴人雖曾以訴外人朱闕提琴涉嫌詐欺提出告訴，但經本院調
    閱相關卷宗（台灣宜蘭地方法院檢察署八十七年度偵字第二九四Ｏ號）審閱，該
    案被上訴人係以訴外人闕提琴冒標為基礎事實，與本件並不相關。此外，審酌上
    訴人於上開刑事案件偵查中，曾陳稱伊入會乃訴外人朱闕提琴所介紹，除第一次
    外，其他多由伊自己去標會，會首有要求會員將會款至其家中繳交，因伊家住較
    遠，才把會款交由朱闕提琴轉手之證詞；及上訴人就訴外人朱闕提琴為被上訴人
    之代理人，或訴外人朱闕提琴之收受會款行為可評價為表見代理之相關事實，未
    有其他確證佐實等情事，上訴人之舉證，尚難令本院就訴外人朱闕提琴為被上訴
    人就系爭會款具受領權之事實形成確信，此事實不明狀態，其不利應歸上訴人負
    擔，是應認上訴人所主張之訴外人朱闕提琴具受領權之相關事實並不存在。
四、綜上所述，本件上訴人所為清償抗辯並不足採；被上訴人所為訴外人朱闕提琴非
    其代理人之抗辯尚屬可信。按本票發票人所負責任，與匯票承兌人相同，為票據
    法第一百二十一條所明定。而付款人於承兌後，應負付款之責，則為票據法第五
    十二條第一項明文規定。本件上訴人執有以被上訴人為發票人之如附表本票一張
    ，票面金額為四十一萬元，其中因上訴人已清償二十萬元，此部份債之關係已消
    滅；除此之外，尚餘二十一萬元未清償，上訴人自應負付款責任。從而，上訴人
    主張確認被上訴人與上訴人間關於如附表所示本票之票據債權於二十一萬元範圍
    內不存在（另二十萬已經判決確定），為無理由，不應准許。原審為上訴人敗訴
    之判決，並無不合。上訴意旨指摘原判決不當，求予廢棄改判，為無理由，應予
    駁回。
五、本院判決結論已成就，兩造其餘攻防，已不足影響本院心證，爰不逐一論述，附
    併敘明。
六、據上論結，本件上訴為無理由，依民事訴訟法第四百三十六條之一第三項、第四
    百四十九條第一項、第七十八條，判決如主文。
中      華      民      國    八十九    年      六      月      五      日
                            臺灣宜蘭地方法院民事庭
~B審判長法官  李後政
~B法      官  張軒豪
~B法      官  姜世明
右正本證明與原本無異。
本件不得上訴。
中      華      民      國    八十九    年      六      月    十五      日
~B法院書記官  廖文章


司法院資訊處製作；財團法人民間司法改革基金會備份。
